【裁判字號】    96,訴,7935
【裁判日期】    970530
【裁判案由】    遷讓房屋等
【裁判全文】
臺灣臺北地方法院民事判決              96年度訴字第7935號
原      告  乙○○
訴訟代理人  劉錦隆律師
被      告  甲○○
訴訟代理人  陳佳瑤律師
            李育敏律師
            丙○○
上列當事人間遷讓房屋等事件，本院於九十七年五月二十二日言
詞辯論終結，判決如下：
    主  文
被告應將坐落台北市○○區○○段三小段747 地號土地上，如附
圖所示編號A 、B 部分面積共30.96 平方公尺土地之地上物拆除
，將土地騰空返還原告；及自民國九十六年一月一日起至返還上
開土地之日止，按年給付原告新台幣捌萬參仟玖佰玖拾參元。
被告應給付原告新台幣伍萬壹仟柒佰貳拾玖元，及自民國九十六
年十月十三日起至清償日止，按年息百分之五計算之利息。
原告其餘之訴駁回。
訴訟費用由被告負擔。
本判決第一項於原告勝訴部分，於原告以新臺幣壹佰肆拾玖萬伍
仟元為被告供擔保後，得假執行；但被告如以新臺幣肆佰肆拾捌
萬元為原告預供擔保後，得免為假執行。
本判決第二項於原告勝訴部分，於原告以新台幣壹萬柒仟元供擔
保後，得假執行。但被告如以新臺幣伍萬壹仟柒佰貳拾玖元為原
告預供擔保後，得免為假執行。
原告其餘假執行之聲請駁回。
    事實及理由
壹、程序部分：
一、本件原告起訴原請求：一、先位聲明：(一)被告應將坐落台北
    市○○區○○段三小段747 地號土地上門牌號碼台北市○○
    區○○路二段77號1 樓房屋後半部遷讓返還原告；及自民國
    96年1 月1 日起至返還之日止，按年給付原告新台幣（下同
    ）119,890 元。(二)被告應給付原告74,160元，及自起訴狀繕
    本送達翌日起至清償日止，按年息百分之五計算之利息。(三)
    原告願供擔保，請准宣告假執行。二、備位聲明：(一)被告應
    將坐落台北市○○區○○段三小段747 地號土地上門牌號碼
    台北市○○區○○路二段77號1 樓房屋後半部拆除，將土地
    返還原告；並自96年1 月1 日起至返還之日止，按年給付原
    告119,890 元。(二)被告應給付原告74,160元，及自起訴狀繕
    本送達翌日起至清償日止，按年息百分之五計算之利息。(三)
    原告願供擔保，請准宣告假執行。嗣訴訟中，經台北市古亭
    地政事務所測量上開建物占用系爭土地面積後，於97年2 月
    5 日具狀變更訴之聲明為：一、先位聲明：(一)被告應將坐落
    台北市○○區○○段三小段747 、748 地號土地上門牌號碼
    台北市○○區○○路二段77號房屋後方增建部分如複丈成果
    圖所示A 部分面積11.26 平方公尺之廚房、廁所及B 部分面
    積19.70 平方公尺、C 部分面積0.07平方公尺之鋼棚返還原
    告；及自民國96年2 月14日起至返還之日止，按年給付原告
    140,180 元。(二)被告應給付原告106,926 元，及自本訴狀繕
    本送達翌日起至清償日止，按年息百分之五計算之利息。(三)
    原告願供擔保，請准宣告假執行。二、備位聲明：(一)被告應
    將坐落台北市○○區○○段三小段747 、74 8地號土地上門
    牌號碼台北市○○區○○路二段77號房屋後方增建部分如複
    丈成果圖所示A 部分面積11.26 平方公尺之廚房、廁所及B
    部分面積19.70 平方公尺、C 部分面積0.07平方公尺之鋼棚
    拆除，將土地返還原告；及自民國96年2 月14 日 起至返還
    之日止，按年給付原告140,180 元。(二)被告應給付原告106,
    926 元，及自本訴狀繕本送達翌日起至清償日止，按年息百
    分之五計算之利息。(三)原告願供擔保，請准宣告假執行（見
    本院卷第37至35頁）。復於97年2 月19日撤回先位聲明之請
    求，其後於97年5 月9 日及同年5 月30日具狀減縮訴之聲明
    為：(一)被告應將坐落台北市○○區○○段三小段747 地號土
    地上門牌號碼台北市○○區○○路二段77號房屋後方增建部
    分如附圖所示複丈成果圖所示A 部分面積11.26 平方公尺之
    廚房、廁所及B 部分面積19.70 平方公尺之鋼棚拆除，將土
    地返還原告；並自民國96年1 月1 日起至返還之日止，按年
    給付原告139,989 元。(二)被告應給付原告86,215元，及自起
    訴狀繕本送達翌日起至清償日止，按年息百分之五計算之利
    息。(三)原告願供擔保，請准宣告假執行。核原告主張法律關
    係相同，基礎事實皆為被告是否無權占有系爭土地，屬擴張
    或減縮應受判決事項之聲明，且不甚礙被告之防禦及訴訟之
    終結，依民事訴訟法第255 條第1 項第2 、3 、7 款規定，
    應予准許，合先敘明。
貳、實體部分：
一、原告起訴主張：臺北市○○區○○路二段77號房屋所坐落之
    台北市○○區○○段三小段747 地號土地，為原告向祭祀公
    業鄭必陶所買受，於95年5 月4 日辦妥所有權移轉登記為原
    告所有，被告並無任何正當權源，即於上開土地增建地上物
    使用，而無權占有上開土地如附圖編號A 、B 所示面積計30
    .96 平方公尺（下稱系爭土地），已妨礙其所有權之行使。
    又被告無法律上原因占有系爭土地，造成其不能管理、使用
    系爭土地，被告因而受有相當於租金之不當得利，為此爰依
    民法第767 條、第179 條及第184 條之規定，請求被告拆除
    地上物並返還系爭土地，並請求給付自95年5 月4 日原告取
    得土地所有權之日起至返還系爭土地之日止，相當於租金之
    不當得利。並聲明：(一)被告應將坐落台北市○○區○○段三
    小段747 地號土地上門牌號碼台北市○○區○○路二段77號
    房屋後方增建部分如複丈成果圖所示A 部分面積11.26 平方
    公尺之廚房、廁所及B 部分面積19.70 平方公尺之鋼棚拆除
    ，將土地返還原告；及自民國96年1 月1 日起至返還之日止
    ，按年給付原告139,989 元。(二)被告應給付原告86,215元，
    及自起訴狀繕本送達翌日起至清償日止，按年息百分之五計
    算之利息。(三)原告願供擔保，請准宣告假執行。
二、被告則答辯以：
    系爭土地原係祭祀公業鄭必陶所有，原告主張其取得系爭土
    地之所有權，惟其與祭祀公業管理人之買賣屬通謀須為意思
    表示，依民法第87條之規定，其債權行為及物權行為均屬無
    效；且祭祀公業早於93年11月6 日即召開委員會，會中決議
    祭祀公業土地僅得與人合建，不可將土地賣斷，原告卻與祭
    祀公業管理人通謀虛偽買賣，再由原告起訴以鈞院94年度重
    訴字第1260號判決逕為系爭土地之所有權移轉登記；然於上
    開事件中，祭祀公業管理人並未爭執祭祀公業先前決議，亦
    未要求原告為價金之對待給付，未盡力答辯即為自認，並拒
    不上訴，使原告輕易取得確定之勝訴判決，益徵系爭土地買
    賣係通謀虛偽意思表示而無效，原告並非系爭土地之合法所
    有權人。縱被告確無權占用系爭土地，原告請求之損害賠償
    金額仍屬過高，應以申報總價年息1 ％為當等語資為抗辯。
    並聲明：(一)原告之訴駁回。(二)如受不利判決，願供擔保請准
    宣告免為假執行。
三、查坐落台北市○○區○○段三小段747 地號土地之登記名義
    人為原告，被告於如附圖所示編號A 、B 部分面積計為30.9
    6 平方公尺之土地上，增建廚房、廁所及鋼棚等地上物使用
    ，占有系爭土地之事實，為兩造所不爭執，並有土地登記謄
    本在卷可稽。且經本院會同兩造及台北市古亭地政事務所人
    員至現場履勘屬實，有本院勘驗筆錄，及台北市古亭地政事
    務所人員測量後所繪製之土地複丈成果圖在卷可按（見本院
    卷第27至28頁、30至31頁），自堪信為真實。
四、原告主張其為系爭土地之所有權人，被告無權占用其土地等
    語，然為被告所否認，並以前揭情詞置辯。是本件之爭點為
    ：(一)原告是否為系爭土地之所有權人？(二)被告是否有權占有
    系爭土地？(三)原告是否得請求被告返還相當於租金之不當得
    利？茲分別述析如下：
  (一)原告是否為系爭土地之所有權人？
    按當事人主張有利於己之事實者，就其事實有舉證之責任，
    民事訴訟法第277 條前段定有明文，被告認原告取得系爭土
    地之債權行為及物權行為屬通謀虛偽意思表示而無效，即應
    由其提出證據，以供法院憑判。況依土地法第43條規定依該
    法所為之登記，有絕對之效力，今原告為系爭土地之所有權
    人，並登載於土地登記簿謄本，即足以推定其為適法之所有
    權人，被告辯稱原告非適法之所有權人，並未提出證據以實
    其說，其所辯自非可採。
  (二)被告是否有權占有系爭土地？
    按所有人對於無權占有或侵奪其所有物者，得請求返還之，
    對於妨害其所有權者，得請求除去之。有妨害其所有權之虞
    者，得請求防止之，民法第767 條定有明文。查系爭土地係
    原告所有，已如前述；被告未能證明其有使用系爭土地之合
    法權源，則原告本於民法第767 條規定，請求被告拆除如附
    圖A 、B 所示之地上物，並將占用之土地返還原告，即屬正
    當，應予准許。
  (三)原告依不當得利之規定，請求被告返還相當於租金之不當得
    利，是否有理？
    按無法律上原因而受利益，致他人受損害者，應返還其利益
    ，但依其利益之性質或其他情形不能返還者，應償還其價額
    ，民法第179 條前段、第181 條後段分別定有明文。又無權
    占有他人土地，可能獲得相當於租金之不當利益，同時造成
    土地所有權人之損害，為社會通常之觀念（最高法院61年台
    上字第1695號判例意旨參照）。如前所述，被告無權占有系
    爭土地，受有使用系爭土地之利益，致原告受有無法使用系
    爭土地之損害，該項利益依其性質無法返還，原告自得請求
    被告償還相當於租金之價額。復按城市地方房屋之租金，以
    不超過土地及其建築物申報總價額年息百分之十為限，土地
    法第97條定有明文。且此規定，依土地法第105 條，於基地
    租賃之情形予以準用。惟該等規定乃房地租金之最高限額，
    非必須任何基地租賃均照申報價額年息百分之十計算。是基
    地租賃租金之數額，除以基地申報地價為基礎外，尚須斟酌
    房地之位置，工商繁榮之程度，承租人利用房地之經濟價值
    及所受利益等項，並與鄰地租金相比較（最高法院46年台上
    字第855 號、68年台上字第3071號判例意旨參照）。本院審
    酌系爭土地坐落於台北市○○路上，對面為台北客運總站，
    附近有多線公車行經，屬交通便捷之處，然購物不甚便利、
    生活機能尚可，依其利用價值及經濟效用衡酌被告使用所能
    獲利等情，認被告所受利益金額以按土地申報價額年息6％
    計算不當得利之數額為當。查依原告所提出系爭土地登記謄
    本顯示，系爭土地於95年之申報地價為42,001元，96年1 月
    申報地價為45,216元；又如附圖所示系爭物上物占用面積為
    30.96 平方公尺。基此計算，原告得請求被告給付自95年5
    月4 日起至95年12月31日止（共計242 日）之不當得利計5
    萬1, 729元（計算式：42,001×30.96 ×6 ％×242/365 ＝
    51,729），並自96年1 月1 日起至返還系爭土地之日止，按
    年應給付之不當得利83,993元（計算式：45,216×30.96 ×
    6 ％＝83,993）。
五、綜上所述，原告依民法第767 條、179 條之規定，請求被告
    應將上開地上物部分拆除，土地騰空返還予原告，並應自95
    年5 月4 日起至95年12月31日止，給付原告51,729元，暨自
    96年1 月1 日起至騰空返還系爭土地之日止，按年給付83,9
    93元，為有理由，應予准許。逾此之請求，為無理由，應予
    駁回。至原告依民法第184 條第1 項請求部分，因與上開第
    179 條之不當得利返還請求權係重疊合併，且係有理由，並
    判決如上，即不必再為裁判，併予敘明。
六、假執行之宣告：
    原告陳明願供擔保聲請宣告假執行，關於其勝訴部分，核無
    不合，爰酌定相當之擔保金額，予以准許；至其敗訴部分，
    假執行之聲請失所附麗，應予駁回。
七、本件為判決基礎之事證已明，兩造所為之其他主張、陳述並
    所提之證據，經審酌後，認均與本件之結論無礙，不再一一
    論述，併予敘明。
八、據上論結，本件原告之訴為一部有理由，一部無理由。依民
    事訴訟法第79條、第390 條第2 項、第392 條第2 項，判決
    如主文。
中     華     民      國    97   年    5     月   30   日
                    民事第五庭   法   官  吳佳薇
如對本判決上訴，須於判決送達後二十日之不變期間內，向本院
提出上訴狀。
以上正本係照原本作成。
中     華     民      國    97   年    5     月   30   日
                                  書記官  許博為


司法院資訊處製作；財團法人民間司法改革基金會備份。
